【裁判字號】    89,判,2923
【裁判日期】    891012
【裁判案由】    發明專利申請
【裁判全文】
最  高  行  政  法  院  判  決                  八十九年度判字第二九二三號
    原      告  甲○○
    訴訟代理人  乙○○
    被      告  經濟部智慧財產局
    代  表  人  陳明邦
右當事人間因發明專利申請事件，原告不服行政院中華民國八十八年七月六日台八八
訴字第二六三七六號再訴願決定，提起行政訴訟。本院判決如左：
    主  文
原告之訴駁回。
訴訟費用由原告負擔。
    事  實
緣原告於民國（以下同）八十五年二月二十九日以其「具彩色浮雕花紋之基材製造法
」係包括基材處理程序、轉印紙製程、轉印程序及表面保護處理，其中基材處理程序
及轉印紙製程兩大步驟係為兩分離可單獨進行等情，向被告即經濟部中央標準局（八
十八年一月二十六日改制為經濟部智慧財產局）申請發明專利。案經被告編為第00
000000號審查、再審查，不予專利，發給八十七年九月十五日台專（肆）○二
○三四字第一三一七○二號專利再審查審定書。原告不服，提起訴願、再訴願，均遭
駁回，遂提起行政訴訟，茲摘兩造訴辯意旨如次：
原告起訴意旨略謂：原處分、決定機關皆認為：本案之基材處理程序，僅是引證一
之電鍍材料之變更。本案與引證二之轉印紙製程及轉印程序相同，且本案於基材表
面塗佈金油亦常見於習知轉印貼紙。故本案係運用申請前既有之技術、知識，為熟習
該項技術者所能輕易完成，不具進步性。本案申請專利範圍第一項所，係為可分
離步驟，分別相同於引證一及引證二，本案為運用習知技術組合而成，至為明顯，故
不具有進步性。原告茲臚列辯明如下：(一)、若依原處分、原決定機關所言，本案之基
材處理程序僅是引證案一之電鍍材料之變更而已。原告實不知審查委員的理論依據為
何？按專利審查基準第1-3-7 中便明白的提出，請求項之記載內容明確時，應完全依
照記載內容認定之；又施行細則第十六條第七款更規定，獨立項或附屬項之文字述
應以單句為之。換言之，獨立項內之述應「整體觀之」才符合上述法規之意旨！原
告申請專利範圍第一項中雖提起「前述基材處理程序與轉印紙製程兩大步驟係為兩分
離可單獨進行者。」，但並不意味該兩步驟可自該專利範圍第一項中之技術可以一分
為二，其用意應是指二步驟可分別予以進行；但最後兩步驟完成後仍需合而為一，如
此該獨立項才算是完整的載明本案之申請標的、構成及其實施之必要技術內容、特點
。否則，若依原處分、原決定機關之認定，原處分機關之審查委員應當以專利法第三
十二條之規定，審定本案為實質上兩個以上的發明，應要求本案改為各別之申請案才
是。而今本案符合專利法第三十二條發明單一性之申請案，卻被原處分、原決定機關
硬生生地一分為二，實有違專利法之意旨。由之，引證一、引證二案實為原處分、原
決定機關的不當引證案，而原處分機關及原決定機關刻意的將本案申請專利範圍第一
項予以分割後再行比對，此舉實有違專利法第二十二條及施行細則第十六條之規定。
故原處分、原決定機關的核駁無理由！(二)、此外，申請人亦請鈞院作專利之同一性分
析；其中，引證一案之目的：係在於提供一種金屬板名片及其製法。該引證一案所能
達成之效果：係為能於金屬板上蝕刻文字或圖案。而其所能達成之手段，依其申請專
利範圍第１項所述，「．．．其係以金屬類材質，經裁剪成所需之尺寸加以磨光，表
面去脂處理後，以網版或感光底光，自金屬板面上施予感光顯像，對應於底片透明部
分，經光硬化而殘留至不溶化之凝膠膜，並做成強酸蝕雕處理，在金屬板面上形成文
字或圖案之蝕刻凹面，清洗後電鍍上黃金並於表層塗覆以一層保護膜，做成金屬板名
片者。」請鈞院參閱本案之申請專利第一項所述之內容；原告不解的是，即便原處分
、原決定機關違法地將本案之方法加以分割後，進行比較；而本案之基材處理的方法
中，也未有以網版或感光底片自屬板面施行感光顯像；也不需經光硬化處理；更沒有
經過電鍍黃金等程序處理。相反地，本案有引證一案所沒有的電鍍鎳層、塗覆白色環
氧樹脂；塗覆感應樹脂等程序。所以單就本案之基材處理程序而言，只要是其中一項
程序不同，就不能判定本案與該引證一案為「同一」！即便原處分、原決定機關利用
「均等論」來將該引證一案件作技術特徵擴張性的比對，也僅本案之電鍍鎳層與引證
一案之電鍍黃金有所關連；但實際上，就全要件的比對即不相同，再經均等論的比對
後，亦不能得到二案具有同一性的結果！由是，原處分、原決定機關違法在先，將本
案作不當地分割後，只憑本案與引證一案的目的（金屬版蝕刻）相同，效果（蝕刻文
字或圖樣於該金屬版上）的相同；便枉稱本案之基材處理程序與引證一案的（處理手
段）相同，且稱本案僅是引證一案電鍍材料之變更（利用均等論的不當擴張）。是故
，原處分、原決定機關的核駁無理由。所以，本案為引證一案之電鍍材料的變更，當
與事實不符！(三)、請鈞院審查委員參閱本案之申請專利範圍第１項及該引證二之申請
專利範圍第１項之內容所述。申請人並未否認本案與該引證二案間的目的、效果不同
；相反地，即便二案之目的、效果相同，但其施行的手段不相同的話，則二案當不得
視為相同，此為專利同一性之要義！但請鈞院注意的是，除原處分、原決定機關違法
將本案予以分割後進行比對之外，本案之轉印過程也與該引證二案不相同。雖然二案
之轉印紙皆絲棉紙，而該轉印紙上也印刷圖案於其上；但就申請專利範圍的技術述
內容而言，本案係以氣梁油墨於轉印紙上，而該引證二案卻必須利用「昇華氣」，才
能將油墨染於轉印紙上。該應用化學辭典（出版者：文友書店；編著者：朱宣；行政
院新聞局局版台業字第○八七二號）第八五九頁上的解釋，所謂的昇華即是由固體化
成蒸氣，再蒸氣冷卻為固體之方法。或由氣體直接變為固體而不經液體的現象。凡有
充分蒸氣張力的固體，即可利用此法與不揮發性的雜質相分離。引證二案之申請人於
申請專利範圍之構成技術上，是否有其它的考量，原告並不得而知，但本案利用尋常
的氣染（或是昇華氣染）便可達到所需的效果，則較該引證二案必須利用「昇華氣染
」的方式，確是完全不同，且更具有進步性。所以，原處分、原決定機關之認定著實
有誤！(四)、就轉印程序而言，本案與該引證二案的目的、效果相同，但施行的手段卻
各異其趣，但原處分、原決定機關卻違法地宣稱二者的轉印程序相同，原告誠難心服
口服。同樣地請鈞院參閱本案之申請專利範圍第１項及該引證二案之申請專利範圍第
１及１０項所述；經比較後，本案之過程中不須靜置，係直接施以加壓加溫的程序後便
能進行轉印；而該引證案卻必須先行靜置１－３小時後，使轉印紙與基體之感應樹脂
相融合後，才可以加熱轉印。所以，明明是兩不相同的處理手段，原處分、原決定機
關卻可以矇著眼，硬說兩者手段相同，其官官相護的心態，原告實難誠服！(五)、更令
原告感到可笑的是，原處分及原決定機關，將本案予以不當分割後，便進行所謂同一
性的比對；卻又能自圓其說地將引證一與引證二加以合併組合後，加以核駁本案施行
方法的不具進步性，然後再指稱：「本案申請專利範圍之可分離步驟，分別相同於引
證一及二，本案為運用習知技術組合而成，至為明顯。」。原告以為，姑且不論原處
分、原決定機關分割本案施行步驟的行為是否有所違誤，但經由上述貳至肆點中的論
述可知，當二個或二個以上不具同一性的引證案相加，並與本案相較後，本案當然會
更具有顯著性（進步性）與新穎性。而這也是熟知專利人士所皆知的事實。意即，原
處分、原決定機關的理由不足採！從另一方面來看，當原處分、原決定機關所引用的
證據不論是利用全要件原則或是均等原理來解析，並分別被視為「不同一」時，則組
合二件或二件以上之文獻內容，當與本案的本質上無法相切合，則此等引證文獻之組
合，應視為非能輕易完成！另，很顯然地原處分、原決定機關之審查委員在審查中瞭
解本案之內容後，即有對本案之發明之進步性作成偏低之評斷，以致有後見之明之情
形發生。此外，在技術發展有限的空間中，如在技術方法上的變化，能夠產生實用的
效果，應視為具有進步性！(六)、綜上所述，原處分、原決定機關將本案申請專利範圍
的分割實有違專利法第三十一條發明單一性的規定；同時，亦有違專利法第二十二條
暨施行細則第十六條有關申請專利範圍需「整體觀之」的論述。而且，原處分、原決
定機關對本案核駁的判定，亦不符專利審查基準中有關判斷進步性之要點指示，顯然
對本案之發明有後見之明的預設立場，使得本案之進步性被過低的評價。原告爰依法
提起行政訴訟，特祈請鈞院撤銷原處分、原決定，藉以維護專利制度，保障業界之合
法權益等語。
被告答辯意旨略謂：(一)、起訴理由第一項指稱本案符合專利法第三十二條發明單一性
之申請案，而原處分及原決定機關將本案申請專利範圍第一項予以分割後再行比對，
有違專利法之規定云云。惟原處分引證重點在於所採技術手段運用，無關單一性關連
之判斷，起訴理由所指顯非事實。(二)、起訴理由第二、三及四項指稱本案與原處分所
引本國專利公告第二四二一三一號專利案（以下稱引證案一）相較不同；並指稱本案
轉印程序過程係以氣染油墨於轉印紙上，與原處分所引本國專利公告第二五四八九四
號專利案（以下稱引證案二）係利用昇華氣，才能將油墨染於轉印紙上之轉印程序相
較不同，並提出本案具進步性之主張云云。經查本案基材處理程序包含金屬平板磨光
，洗淨並予脫脂、基材表面蝕刻圖案、清洗並予電鍍鎳層，而引證案一係將金屬板磨
光、脫脂、蝕雕、電鍍黃金，兩案對於基材處理程序相同，本案僅是引證案一電鍍材
料之變更而已，為顯而易見者；而本案對於電鍍鎳層施以塗覆白色環氧樹脂及感應樹
脂之過程已見於引證案二所指示之申請專利範圍第一項中；另依說明書內容可知本案
絲棉紙為轉印紙，氣染油墨係於絲棉紙上以高溫昇華之油墨將之氣染，並於轉印紙上
印刷圖案，與引證案二藉昇華氣染油墨將圖案印刷於轉印紙相較，兩案轉印紙製程相
同；本案以轉印方式使基材表面上具有立體浮雕圖案，與引證案二具有感應黏著劑的
圖案轉印紙，加熱轉印係基體表面，兩案之轉印程序相同。故本案顯係運用申請前既
有之技術或知識，而為熟習該項技術者所能輕易完成，不具進步性，不符發明專利要
件，起訴理由不足採信等語。
    理  由
按「稱發明者，謂利用自然法則之技術思想之高度創作。」為專利法第十九條所規定
，又「發明係運用申請前既有之技術或知識，而為熟習該項技術者所能輕易完成時」
，仍不得依專利法取得發明專利，為同法第二十條第二項所明定，而上開專利法之規
定，指出發明必須具有突出的技術特徵或顯然的進步，始合於發明專利之要件，亦即
發明專利之取得必須具有「進步性」。本件原告所申請第00000000號「具彩
色浮雕花紋之基材製造法」發明專利案，依原告申請之專利範圍記載，包括一基材處
理程序；二轉印紙製程；三轉印程序；四表面保護處理四大步驟，其中一、二兩大步
驟係為兩分離可單獨進行者。經查其中「基材處理程序」包含ａ、表面磨光，ｂ、洗
淨、脫脂，ｃ、基材表面蝕刻圖案，ｄ、清洗，ｅ、於基材表面電鍍鎳層，ｆ、於基
材表面塗覆白色環氧樹脂，ｇ、於基材表面塗覆感應樹脂，ｈ、洗淨；「轉印紙製程
」包含ａ、選用絲棉紙為轉印紙，ｂ、氣染油墨於轉印紙上，ｃ、於轉印紙上印刷彩
色圖案；「轉印程序」則包含ａ將轉印紙塗覆感應黏著劑ｂ將該轉印紙壓合於前述基
材上ｃ加壓加溫轉印ｄ取下轉印紙。而被告於原處分所引證之第00000000號
「金屬板名片及其製法」專利案（以下稱引證案一），其內容為一種金屬板名片及其
製法，處理程序為：ａ、金屬板裁剪、磨光，ｂ、脫脂，ｃ、網版紙底片處理，ｄ、
感光或印上金屬材料，ｅ、蝕雕，ｆ、清洗，ｇ、鍍金，ｈ、保護膜處理。另被告原
處分所引證之第00000000號「金屬曲面圖案轉印製程專利案（以下稱引證案
二）之專利內容為一種金屬曲面圖案轉印製程，包括一轉印準備－用昇華汽染油墨將
圖案印刷於絲棉紙上，做為圖案轉印紙；二基體表面預處理：ａ、將不鏽鋼基體表面
磨光後，經脫脂與電鍍一層鎳的處理，ｂ、將前述已經鍍鎳的不鏽鋼基體塗敷一層底
漆，ｃ、以白色之環氧樹脂噴塗在已經鍍鎳的基體表面作為基底樹脂，ｄ、加熱碳化
前述基底樹脂，ｅ、以透明的環氧樹脂或聚合樹脂塗敷在前述已經硬化的基底樹脂上
面，作為轉印用的感應樹脂，ｆ、加熱硬化前述感應樹脂；三轉印製程：ａ、在前述
之圖案轉印紙上塗敷一層感應黏著劑，ｂ、將前述之塗敷有感應黏著劑的圖案轉印紙
，黏貼於前述的處理過的基體表面，ｃ、靜置使前述轉印紙與前述基體之感應樹脂相
融合，ｄ、加熱轉印，ｅ、冷卻並且除去轉印紙。查本案原告申請專利案，基體處理
程序部分之申請內容與引證案一之述，固有不同一處，然其內容除電鍍材料一為「
鎳」，一為「金」以外，二者在實質上，其處理之程序應屬相同，至於鍍「鎳」與鍍
「金」之不同，係因原告之製造方法，在提供一具有彩色淨雕花紋之基材，供為門板
或其他用途使用，而引證案一鍍「金」係因其在做成金屬板名片。就技術上言，二者
技術手段之運用，應屬相同。又原告申請案中基材處理程序中，於基材電鍍鎳層後表
面塗覆白色環氧樹脂及感應樹脂之過程，亦已見於引證案二所示申請專利範圍中。另
原告申請案中轉印紙製程之程序亦與引證案二相同，其中依原告申請說明書之內容所
載，其係以絲棉紙為轉印紙，而氣染油墨係於絲棉紙上的高溫昇華之油墨將之氣染，
並於轉印紙上印刷圖案，此與引證案二藉昇華氣染油墨將圖案印刷於轉印紙相較，二
案轉印紙製程相同。再查，原告申請案之轉印方式，係使基材表面上具有立體淨雕圖
案，與引證案二具有感應黏著劑的圖案轉印紙，加熱轉印於基體表面，二者間就轉印
之程序言，亦屬相同。綜上所述，足認本件原告申請專利之內容，均係運用申請前既
已有之技術或知識所為。又本件原告係將前開已有之技術加以組合運用，但就其運用
之結果，客觀上觀察，尚未超越熟習該項技術者所可預期之技術上一般發展，自難認
具有突出的技術特徵，或有顯然的進步，自不能認非為熟習該項技術者所能輕易完成
，原告前開申請，應不具進步性。本案經經濟部二次送請財團法人工業技術研究院工
業材料研究所鑑定結果亦為相同之認定，有該所之訴願審查意見書及再訴願審查意見
書各乙份附可資佐證，事證明確。揆諸首揭法律之規定，本件原告之申請尚不合發
明專利之要件。被告改制前之經濟部中央標準局經審查、再審查均不予原告專利，核
無不合，一再訴願決定，遞予維持，亦無違誤。原告前開起訴理由，經核難認為有理
由，應予駁回。
據上論結，本件原告之訴為無理由，爰依行政訴訟法施行法第二條、行政訴訟法第九
十八條第三項前段，判決如主文。
中    華    民    國     八十九      年      十      月      十二       日
                    最 高 行 政 法 院  第 二 庭
                                審 判 長 法  官      陳  石  獅
                                         法  官      鄭  淑  貞
                                         法  官      彭  鳳  至
                                         法  官      高  啟  燦
                                         法  官      黃  合  文
右  正  本  證  明  與  原  本  無  異
                                         法院書記官  蘇  金  全
中    華    民    國     九十      年      一      月      十九       日


司法院資訊處製作；財團法人民間司法改革基金會備份。
